【裁判字號】    96,上,189
【裁判日期】    970226
【裁判案由】    債務人異議之訴
【裁判全文】
臺灣高等法院民事判決                   96年度上字第189號
上  訴  人  丙○○
訴訟代理人  傅國光律師
被  上訴人  甲○○
訴訟代理人  劉興業律師
            沈宏裕律師
複  代理人  余忠益律師
上列當事人間債務人異議之訴事件，上訴人對於中華民國96年1
月11日台灣臺北地方法院95年度訴字第9923號第一審判決提起上
訴，本院於97年2月12日言詞辯論終結，判決如下：
    主  文
上訴駁回。
第二審訴訟費用由上訴人負擔。
    事  實
甲、上訴人方面：
一聲明：
  (一)原判決廢棄。
  (二)原法院95年度執字第32107號拍賣抵押物強制執行事件所為
    之強制執行程序應予撤銷。
  (三)確認被上訴人為債權人之台北市松山地政事務所民國91年10
    月17日登記、本金最高限額新台幣（下同）360萬元、證明
    書字號091北松字012214號之抵押權（下稱系爭抵押權）所
    擔保之債權即被上訴人所持有發票人為上訴人、面額200萬
    元、發票日91年10月17日、到期日92年10月17日、票號
    0000000之本票（下稱系爭本票）債權不存在。
二陳述：除與原判決記載相同者外，補稱略以：
  (一)系爭本票為被上訴人之妻所簽發，印章為訴外人乙○○所蓋
    ，上訴人就系爭本票不負票據責任。
  (二)上訴人未曾授權乙○○設定抵押權向被上訴人借款，亦未取
    得借款，且被上訴人未曾向上訴人催索利息。被上訴人所稱
    200 萬元支票故意取消劃線，並指名受款人為上訴人，刻意
    製造金錢流程。惟上訴人當日未前往銀行領款，乙○○亦承
    認冒用上訴人身分證並偽簽上訴人姓名，將錢領走。被上訴
    人無法證明200萬元現金已交付上訴人，債權債務關係僅存
    在於被上訴人與乙○○之間。
  (三)上訴人於94年11月25日與被上訴人書立之協議書（下稱系爭
    協議書）雖為真正，然係上訴人被詐欺所為意思表示，上訴
    人已於95年11月14日撤銷該意思表示，系爭協議書不具效力
    。
三證據：除援用原審提出者外，補提第一商業銀行活期儲蓄存款
  存摺影本，並聲請訊問證人賀郁茜、丁○○。
乙、被上訴人方面：
一聲明：上訴駁回。
二陳述：除與原判決記載相同者外，補稱略以：
  (一)上訴人與乙○○共同向被上訴人借款200萬元，並將印鑑章
    、房地所有權狀等交予乙○○，授權乙○○辦理借貸、設定
    系爭抵押權等相關手續，當然包括授權簽發系爭本票，故上
    訴人雖未親自簽發系爭本票，亦不影響其發票人責任。另乙
    ○○既持有上訴人之身分證、印章，顯見上訴人有委託乙○
    ○領款之意，故上訴人縱然未親自領取200萬元借款，亦無
    礙兩造間成立之借貸關係。
  (二)上訴人於系爭協議書承認有借貸之事實。上訴人雖主張系爭
    協議書係被詐欺所為之意思表示，卻未能具體說明被上訴人
    有何施用詐術情形，自無權撤銷其意思表示。況且，上訴人
    與其友人賀郁茜曾於系爭協議書作成前，與被上訴人協商還
    款日期，賀郁茜並傳來手稿敘及：兩造朋友乙○○不斷向上
    訴人借錢，而上訴人也想發展事業，遂將房地權狀/印鑑交
    予乙○○向被上訴人借貸200萬元，但事後上訴人僅取得85
    萬元等語，賀郁茜所擬協議書草稿亦提及：由乙○○出面作
    業，以上訴人所有之房屋向被上訴人抵押貸得款項共200萬
    元等語，其後兩造方於94年11月25日簽訂系爭協議書，嗣上
    訴人未依約履行，尚以傳真函表明其有還款誠心等語，均可
    見上訴人確曾授權乙○○代理向被上訴人借款200萬元。
  (三)上訴人縱未授權乙○○設定抵押權向被上訴人借款，然上訴
    人將印鑑章、印鑑證明及房地所有權狀交予乙○○，亦應依
    民法第169條規定負授權人之責任。
三證據：除援用原審提出者外，補提手稿及協議書草稿等影本為
  證，並聲請訊問證人乙○○。
    理  由
一上訴人主張：被上訴人以拍賣抵押物裁定為執行名義，聲請原
  法院95年度執字第32107號強制執行事件拍賣上訴人所有之臺
  北市○○區○○街399巷14號4樓房屋及其基地（下稱系爭房地
  ），惟上訴人未曾授權訴外人乙○○設定系爭抵押權向被上訴
  人借款，亦未簽發系爭本票，系爭本票為被上訴人之妻丁○○
  所簽發，由乙○○蓋用上訴人之印章，被上訴人交付之200萬
  元支票亦係由乙○○提示領款，兩造間並無債權債務關係，另
  系爭協議書係上訴人被詐欺所為，上訴人已於95年11月14日撤
  銷該意思表示等情，求為命撤銷原法院95年度執字第32107號
  強制執行事件所為強制執行程序，並確認系爭抵押權擔保之債
  權即系爭本票債權不存在之判決（上訴人超過上開部分之請求
  ，業經判決確定）。
二被上訴人則辯稱：上訴人係與乙○○共同向被上訴人借款200
  萬元，並將印鑑章、房地所有權狀等交予乙○○，授權乙○○
  辦理借貸、設定抵押權等手續及簽發系爭本票。上訴人雖未親
  自簽發系爭本票及領取200萬元借款，亦不影響其發票人責任
  及兩造間成立之借貸關係，上訴人於協議書亦承認有借貸之事
  實等語。
三兩造不爭執事項
  (一)上訴人所有之系爭房地於91年10月17日設定系爭抵押權予被
    上訴人，存續期間自91年10月16日起至141年10月16日止、
    債務人為上訴人。（參見原法院卷第7、8頁之建物登記謄本
    、第67、68頁之土地建築改良物抵押權設定契約書影本）。
  (二)被上訴人以借款債權屆期未獲清償為由，聲請拍賣抵押物，
    經原法院94年度拍字第893號拍賣抵押物事件於94年10月18
    日裁定准予拍賣系爭房地。嗣被上訴人於95年7月20日聲請
    原法院95年度民執字第32107號強制執行系爭房地。
  (三)辦理系爭抵押權設定登記所需之系爭房地所有權狀正本、上
    訴人印鑑證明及印鑑章，均係上訴人交給訴外人乙○○。（
    參見上訴人95年9月12日起訴狀）
  (四)被上訴人持有之系爭本票，其中文字、數字部分係由被上訴
    人之妻丁○○書寫，再由乙○○於發票人欄蓋用上訴人之印
    鑑章。（參見原法院卷第33頁之系爭本票影本、本院卷第91
    至93頁之96年6月20日準備程序筆錄中丁○○與乙○○之證
    詞）
  (五)被上訴人曾交付發票人為健展實業股份有限公司、面額200
    萬元、發票日91年10月17日、票號JC0000000、付款人華南
    商業銀行復興分行（下稱華南銀行）、受款人為上訴人之支
    票一紙（下稱系爭支票）予乙○○。乙○○單獨於91年10月
    17日持系爭支票及上訴人之身分證、印章，前往華南銀行復
    興分行提示兌領現金200萬元。（參見原法院卷第20頁之系
    爭支票影本、第26頁之一定金額以上通貨交易及疑似洗錢交
    易登記備查簿影本、本院卷第93頁之96年6月20日準備程序
    筆錄中乙○○之證詞）
  (六)乙○○曾於91年11月1日匯款40萬元及於同年12月5日、20日
    分別以支票給付20萬元、25萬元予上訴人，共計85萬元。（
    參見原法院卷第76至78頁之匯款單影本、本院卷第74至77頁
    之上訴人第一商業銀行活期儲蓄存款存摺影本）
  (七)上訴人之朋友賀郁茜於94年10月3日以傳真函向丁○○表示
    ：「您的協議書內容很好，同時為表達真相及避免將來債務
    債權關係不清（黃、陳）有誤導之虞，有必要在協議書中表
    明，以做為日後有必要時的證據。當初一時聽信乙○○，變
    成他的債務由我來賠償。為使問題簡單化，我方願配合沈先
    生將問題解決。所以以下的內容盼請加入協議書中無損於
    償還金額狡猾的乙○○不要想規避債務是乙○○建立起
    債權債務關係，他又取走大部分＄，不可讓他一旁納涼。前
    言：因甲乙雙方朋友乙○○不斷向乙方借錢，而乙方也想發
    展事業，遂將房地權狀/印鑑交與乙○○向甲方借貸200萬元
    ，但事後乙方僅取得85萬元。近來因還款日期已過，而甲方
    遍尋不著乙○○，便向地方法院申請裁定拍賣抵押物，乙方
    接獲法院文件始知乙○○違背原諾擅將本票蓋上乙方印鑑
    抵押權設定契約書僅植入乙方為義務人兼債務人擅自將
    200萬元設定提高為360萬元。乙○○利用乙方之信任，將自
    己置身法律行為之外，其巧取之行為也為甲方所悉。乙方為
    配合甲方行使債權，並將問題簡單化，甲乙雙方達成協議，
    條件如下，但此協議並不代表乙方接收乙○○115萬元之債
    務，乙方與乙○○之債權債務關係並未因此而消失。一乙方
    及乙○○積欠甲方…。」等語。（參見本院卷第82頁之傳真
    函）
  (八)賀郁茜於94年10月間書立協議書草稿傳真予丁○○，內容為
    ：「由乙○○出面作業，以黃志宏所有之房屋向甲○○抵押
    貸得款項共200萬元，乙○○取得115萬元，丙○○取得85
    萬元。茲因乙○○避不出面，無法協商償債事宜，甲○○同
    意以下事項：(一)丙○○在未來三個月將分批償還貸款共200
    萬元。(二)甲○○同意暫時不提出拍賣抵押物之聲請。(三)如償
    還時間上容有合理延滯，可以同意並見諒。」等語。（參見
    本院卷第83頁之傳真函）
  (九)上訴人於94年11月25日與被上訴人書立之系爭協議書，內容
    為：「立協議書人甲○○（下稱甲方）丙○○（下稱乙方）
    茲因拍賣抵押物清償事件，雙方達成協議，條件如下：
    1.乙方與乙○○共同向甲方借款200萬元，提供座落臺北市
      松山區○○街399巷14號4樓房地為擔保債權設定，經甲方
      向臺北地院申請拍賣抵押物裁定（94年拍字第893號）准
      於拍賣在案。
    2.乙方因一時資金籌措不易，徵得甲方同意，將上揭債務分
      為三期攤還，即自94年11月30日前還款65萬元、同年12月
      31日前還款65萬元、餘款70萬元於95年元月30日前清償，
      於各屆期日乙方應直接將約定償還金額匯入甲方帳戶（銀
      行：華南銀行復興分行，帳號：000000000000號，戶名：
      甲○○），若一期未付，則視為全部到期。（乙方可事先
      情商甲方短時間的延期償還，但須甲方同意為原則）
    3.乙方如按上條約定將全部債務清償完畢，甲方即應配合乙
      方塗銷將上揭房地之抵押權設定登記。…」（參見原法院
      卷第21頁之協議書）。
  (十)賀郁茜於95年4月3日以傳真函向丁○○表示：「…本人重申
    還款之誠心，因為200萬元不管數目是大是小，皆不可有任
    何不好之意念存於心中，…」。（參見本院卷第84頁之95年
    4 月3日傳真函）
  (十一)上訴人及賀郁茜於95年5月2日以傳真函向丁○○表示：「本
    人因目前房貸稍高（利息4.33）故向新竹國際商銀行士林分
    行辦理轉貸，…核貸下來的款項就可償還借款，但請勿向銀
    行強調轉貸是為了償還民間借款，怕打草驚蛇，這其間道理
    相信你們及律師應該了解，用此方法你們就可安全及迅速獲
    得償還，請給予大家合作及支持，讓貸款可順利撥出。至於
    信用問題，你們不必擔心，等事情圓滿落幕，你們即可發現
    至少有一位面對問題就去解決的朋友。請儘速辦理塗銷，銀
    行正等著沒有民間設定的謄本，以便進行核貸動作。」。（
    參見本院卷第86頁之95年5月2日傳真函）
  (十二)系爭協議書所載之借款，其利息係由乙○○支付。（參見本
    院卷第92至94頁之96年6月20日準備程序筆錄中丁○○與乙
    ○○之證詞）。
三兩造爭執要點及本院之判斷
  被上訴人聲請原法院95年度民執字第32107號強制執行系爭房
  地，係以原法院94年度拍字第893號拍賣抵押物裁定為執行名
  義，抵押債權為系爭本票債權，而系爭本票係由乙○○於發票
  人欄蓋用上訴人之印鑑章，據以向被上訴人借款200萬元，被
  上訴人則交付系爭支票予乙○○，由乙○○單獨於91年10月17
  日提示兌領現金200萬元等情，既為兩造所不爭執，則本件兩
  造之爭執要點，首應判斷：上訴人是否授權乙○○代理向被上
  訴人借款200萬元並設定系爭抵押權為擔保？經查：
  (一)原法院94年度拍字第893號拍賣抵押物事件於94年10月18日
    裁定准予拍賣系爭房地後，上訴人不爭執曾於94年11月25日
    與被上訴人書立系爭協議書，載明：「立協議書人甲○○（
    下稱甲方）丙○○（下稱乙方）茲因拍賣抵押物清償事件，
    雙方達成協議，條件如下：1.乙方與乙○○共同向甲方借款
    200萬元，提供座落臺北市○○區○○街399巷14號4樓房地
    為擔保債權設定，經甲方向臺北地院申請拍賣抵押物裁定（
    94年拍字第893號）准於拍賣在案。2.乙方因一時資金籌措
    不易，徵得甲方同意，將上揭債務分為三期攤還…」等語，
    所載借款及設定抵押權情節，核與乙○○結證稱：「約91年
    間我與上訴人要從事膠囊內視鏡生意，因為資金短缺，91年
    10月14日我跟上訴人約要與被上訴人見面，有談到這件事情
    ，被上訴人表示願意借我們這筆錢，而後91年10月15日上訴
    人就將印鑑、所有權狀、印鑑證明等交給我，91年10月16日
    我與我太太自己去松山地政事務所辦理抵押權設定，91年10
    月17日被上訴人開200萬元支票給我去領錢，之後我有陸續
    匯錢總共85萬元給上訴人…」及丁○○證稱：「因為是丙○
    ○跟我們借錢，是他委託乙○○出面跟我們談，借錢過程中
    我沒有見過上訴人，不過在借錢之前，乙○○有引見過上訴
    人與被上訴人見過面。乙○○與我們認識很多年，表示與丙
    ○○共同經營醫療器材生意，資金不夠，所以向我們借錢週
    轉，因為是借200萬元，乙○○有說要提供給我們擔保…」
    等語（參見本院卷第93、91頁之96年6月20日準備程序筆錄
    ）均相符，再參酌上訴人不爭執辦理系爭抵押權設定登記所
    需之系爭房地所有權狀正本、上訴人印鑑證明及印鑑章，均
    係由上訴人交給乙○○，亦不爭執其於系爭支票發票日91年
    10月17日後曾收受乙○○於91年11月1日之匯款40萬元及於
    同年12月5日、20日分別以支票給付之20萬元、25萬元，共
    計85萬元等情，則被上訴人辯稱：上訴人授權乙○○代理向
    被上訴人借款200萬元並設定系爭抵押權為擔保等語，並非
    無據。
  (二)上訴人雖主張其於系爭協議書中之意思表示是受詐欺或脅迫
    所為等語，然依所聲請之證人賀郁茜結證稱：「當初接到法
    院通知文件表示欲拍賣系爭房屋，…我有按照法院文件所載
    地址去找被上訴人，被上訴人跟我講說如果不寫協議書，就
    要還錢，否則要拍賣我們的房子，我們是被迫寫協議書，當
    初會寫協議書是為了爭取更多時間來尋找真相。…簽這份協
    議書當時我有在場，…」、「因為不寫協議書，或是不還錢
    的話，我們住的房子就會遭到拍賣，那我們就沒有地方住，
    這房子是上訴人母親所留的家產，上訴人母親都守在該房子
    ，我們怕上訴人母親到時候沒有房子住，且上訴人母親又因
    為這件事情每天哭，上訴人又是非常孝順的人，所以我們才
    會簽這份協議書」、「（問：協議書上面丙○○這三個字是
    上訴人本人所簽的？）是的，但他也是迫於無奈而簽」等語
    ，可知縱然被上訴人曾向上訴人表示：若不寫協議書，就要
    還錢，否則要拍賣上訴人之房子等語，亦僅係被上訴人本於
    債權人之地位，向提供抵押物之上訴人表明其得合法行使之
    權利，難認有何詐欺或脅迫行為。況且，在簽訂系爭協議書
    之前，賀郁茜曾於94年10月3日以傳真函向丁○○表示：「
    …當初一時聽信乙○○，變成他的債務由我來賠償。為使問
    題簡單化，我方願配合沈先生將問題解決。所以以下的內容
    盼請加入協議書中…前言：因甲乙雙方朋友乙○○不斷向乙
    方借錢，而乙方也想發展事業，遂將房地權狀/印鑑交與乙
    ○○向甲方借貸200萬元，但事後乙方僅取得85萬元…」等
    語，及於94年10月間書立協議書草稿傳真予丁○○，內容為
    ：「由乙○○出面作業，以黃志宏所有之房屋向甲○○抵押
    貸得款項共200萬元，乙○○取得115萬元，丙○○取得85萬
    元。茲因乙○○避不出面，無法協商償債事宜，甲○○同意
    以下事項：(一)丙○○在未來三個月將分批償還貸款共200萬
    元。…」等語，可知系爭協議書之內容係經兩造多次協商並
    參酌上訴人之意見所為，益難認上訴人簽訂系爭協議書有受
    詐欺或脅迫之情事。
  (三)上訴人既曾授權乙○○代理向被上訴人借款200萬元並設定
    系爭抵押權為擔保，則乙○○代理上訴人簽發系爭本票做為
    借款憑證、設定系爭抵押權及受領借款200萬元，均屬其於
    代理權限內以上訴人名義所為之意思表示，依民法第103條
    第1項規定，該意思表示直接對上訴人發生效力。故上訴人
    主張乙○○無權代理，請求確認系爭抵押權擔保之債權即系
    爭本票債權不存在，並請求撤銷原法院94年度執字第32107
    號強制執行事件所為之強制執行程序，均無理由。
四綜上所述，上訴人主張其未簽發系爭本票向被上訴人借款，請
  求確認系爭抵押權擔保之債權即系爭本票債權不存在，並依強
  制執行法第14條第2項規定請求撤銷原法院94年度執字第32107
  號強制執行事件所為之強制執行程序，均無理由，不應准許。
  原審為上訴人敗訴之判決，並無不合。上訴意旨指摘原判決不
  當，求予廢棄改判，為無理由，應予駁回。
五本件事證已臻明確，兩造其餘攻擊、防禦方法經逐一審酌後，
  認與判決結果不生影響，無再論述之必要，附此敘明。
六據上論結，本件上訴為無理由。依民事訴訟法第449條第1項、
  第78條，判決如主文。
中    華    民    國    97    年    2    月    26    日
                    民事第九庭
                        審判長法  官  黃熙嫣
                              法  官  呂太郎
                              法  官  林玲玉
正本係照原本作成。
如不服本判決，應於收受送達後20日內向本院提出上訴書狀，其
未表明上訴理由者，應於提出上訴後20日內向本院補提理由書狀
（均須按他造當事人之人數附繕本）上訴時應提出委任律師或具
有律師資格之人之委任狀；委任有律師資格者，另應附具律師資
格證書及釋明委任人與受任人有民事訴訟法第466條之1第1項但
書或第2項（詳附註）所定關係之釋明文書影本。
中    華    民    國    97    年    2     月    29    日
                              書記官  倪淑芳
附註：
民事訴訟法第466條之1（第1項、第2項）：
對於第二審判決上訴，上訴人應委任律師為訴訟代理人。但上訴
人或其他法定代理人具有律師資格者，不在此限。
上訴人之配偶、三親等內之血親、二親等內之姻親，或上訴人為
法人、中央或地方機關時，其所屬專任人員具有律師資格並經法
院認為適當者，亦得為第三審訴訟代理人。


司法院資訊處製作；財團法人民間司法改革基金會備份。
